臺灣臺北地方法院民事判決　八十八年度訴字第二九七七號
　　原　　　告　丙○○
　　　　　　　　　　　　送達.
　　被　　　告　丁○○
　　　　　　　　台灣大學醫學院附設醫院
　　法定代理人　甲○○
右當事人間請求損害賠償事件，本院判決如左：
        主      文
原告之訴駁回。
訴訟費用由原告負擔。
        事      實
甲、原告方面：
  一、聲明：被告應連帶給付原告新台幣（下同）五百二十一萬六千三百八十一元，
      及自民國八十三年二月六日起至清償日止按年息百分之五計算之利息，並應自
      八十八年六月五日起至一百零一年四月十八日原告年滿六十五歲止按月連帶給
      付原告二萬五千元，及應自八十八年六月五日起至原告死亡止按月連帶給付原
      告二萬五千元。
  二、陳述：
    (一)原告於八十二年十一月三日在被告台灣大學醫學院附設醫院（以下簡稱台大醫
      院）住院治療，同年月十日開刀取出頸部鋼板，翌日做磁共振造影時，原告尚
      能自行走路，之後被告丁○○醫生說原告有骨刺必須開刀，在同年十二月一日
      進行手術，然因原告未送紅包給被告丁○○，手術自上午八時進行至下午四時
      ，原告回病房後全身麻木痛苦萬分。同年十二月十日，原告坐輪椅做第二次磁
      共振造影，被告丁○○說血塊清理不好，需要再手術一次清理血塊，於同年十
      二月十五日做第二次手術，原告之妹妹包一萬二千元紅包給被告丁○○，請其
      用心為原告做第二次手術。但第二次手術後，情形未見好轉，並且另有訴外人
      陳世翰醫生趕原告出院。原告回家後，病情仍未好轉，反而成為殘廢，並有了
      高血壓、糖尿病及神經痛。原告回診時，被告丁○○說原告是神精病。故原告
      於八十七年六月五日至被告台大醫院復健科，訴外人張權維醫生為原告作肌電
      圖檢查後，發現手術時動到雙叉神經。故被告丁○○為原告動手術時，傷害原
      告之雙叉神經，致原告之神經產生病變，應負損害賠償責任。又被告丁○○為
      被告台大醫院所僱用之醫生，依民法第一百八十八條，被告台大醫院應負連帶
      損害賠償責任。
    (二)損害與手術具因果關係：
      1.被告具有侵害原告身體權之行為：被告於八十二年十二月一日對原告實施手
        術行為後，竟遺留血塊在原告體內，於八十二年十二月十五日之再次手術後
        ，仍未將血塊完全清除，並傷害到原告之三叉神經根，顯見被告丁○○此二
        次手術行為已嚴重侵害到原告之身體權。原告於兩次手術後產生神經病變，
        全身酸痛，生不如死，終致殘障，並且因而患有糖尿病、高血壓。
      2.關於原告頸部第四及第五節長骨刺開刀，在開刀前被告丁○○沒有說明必須
        開二次刀，然因第一次開刀留有血塊，傷到頸部經根及三叉神經根，十五天
        後開第二次刀，未改善，致原告受損以致終身殘障分。依正常開刀程序，如
        果手術順利，七、八天左右即可出院，原告第一次開刀與第二次開刀相差半
        個月，第二次開刀結果，仍未將原告醫好，反而趕原告出院回家過年，終使
        原告終身殘障。
  　　3.原告於未為被告丁○○開刀前，依磁共振造影片所顯示，影片中並沒有黑點
        ，表示原告體內並無血塊，而在被告丁○○為其第一次開刀後，依所拍攝之
        磁共振造影片所顯示，影片中有黑點，表示原告體內遺有血塊，足可證明原
        告體內所殘留之血塊為被告丁○○之手術行為所造成。又原告於丁○○為其
        第二次開刀後，並未拍攝磁共振造影片，而依原告於八十八年十二月二十七
        日在台中仁愛綜合醫院所拍攝之磁共振造影片，其中顯示仍有黑點存在，足
        可證明血塊在此期間一直殘留在原告體內，以致原告之身體權長期受損。並
        且，依照原告於八十七年六月五日在台大醫院復健部神經傳導與肌電圖之檢
        查報告中，亦顯示原告之三叉神經根係因手術被動到而造成病變結果。綜上
        所述，顯可易見原告所受之身體權損害及精神上之痛苦，與被告丁○○之手
        術行為具有因果關係。
    (三)被告丁○○之過失
      1.被告丁○○負有注意義務：依一般侵權法則之原理，被告丁○○對於原告之
        醫療行為負有善良管理人之注意義務，亦即就本案例而言，必須盡到在一般
        專業、誠實、勤勉、小心之醫師於開刀時所應注意到的一切事情。
      2.被告丁○○具有注意能力：被告丁○○為台大醫院醫師，於正常執業情形下
        ，當然具有注意能力。
      3.被告丁○○未善盡其注意能力，具有過失：被告丁○○身為醫師，在對原告
        實施第一次手術後，竟有血塊殘留在原告體內，而在第二次手術後，竟又未
        將血塊完全清除，且亦未再拍攝任何磁共振造影片，以致於未能再發現其疏
        忽之處，使血塊一直殘留在原告體內。且被告丁○○對原告實施手術時，動
        到原告之三叉神經根導致原告之身體嚴重受損，凡此種種，皆非一個盡到善
        良管理人義務的醫師所會犯的錯誤，足見被告丁○○並未善盡其注意能力。
      4.綜上所述，被告丁○○對於原告之醫療行為應注意（即負有善良管理人之注
        意義務）、能注意（即具有注意能力），但卻不注意（未善盡其善良管理人
        之注意能力），致使原告因被告丁○○之手術行為所造成之血塊殘留在原告
        體內，並於動手術時，傷到原告之三叉神經根，顯可認定被告之手術行為具
        有過失。
    (四)舉證責任之分配
      1.在醫療糾紛中，由無專業知識者承擔醫療過失之舉證責任，對原告相當不利
        ，基於公平原則，應在訴訟上緩和舉證原則，不能全由原告承擔舉證責任，
        將舉證責任轉移給台大醫院及負責手術醫師，由醫院及醫師舉證本身無過失
        責任。
  　　2.又依民事訴訟法第二七七條，於八十九年二月九日總統令公布修正此條文之
        修法理由中，亦明白記載：「關於舉證責任之分配情形繁雜，僅設原則性規
        定，未能解決一切舉證責任之分配問題，於具體事件之適用上，自難免發生
        困難，故最高法院於判例中即曾依誠實信用原則定舉證責任之分配。尤以關
        於公害糾紛，交通事故、商品製作人責任、醫療糾紛等事件之處理，如嚴守
        本條所定之原則，難免產生不公平之結果，使被害人無從獲得應有之救濟，
        有違正義原則，爰於原條文之下增訂但書，規定『但法律別有規定者，不在
        此限。』，以資因應。」
    　3.原告主張被告侵權行為是否成立，其間關於有無「因果關係」及「過失」之
        部分，依一般舉證責任分配之原則，本應由原告負舉證之責，然而在本件醫
        療糾紛之案件中，原告為不熟知醫療行為之相關知識者；反之，被告為熟稔
        醫療行為之人，具有專業知識，對於責任歸屬提出說明並非難事，因此依前
        開修法理由所述，若由原告舉證被告「因果關係」及「過失」之有無，將顯
        失公平。
      4.再者，病患在手術過程之中，係完全處於被麻醉之狀態，手術過程到底如何
        進行，病患根本無從知悉，只有為病患進行手術之醫生最為清楚，況且從比
        較法之觀點而論，德國很早就認為醫療糾紛案件之舉證責任應在醫師，此類
        專業案件之舉證責任轉移是世界趨勢，我國衛生署所提出之醫療法修正草案
        ，草案中亦將醫療糾紛中之舉證責任，由原告病患轉為被告醫院負擔。
      5.綜右所述，被告之舉證活動若無法使本院獲有確信其醫療行為與病患損害之
        間「無因果關係」及其醫療行為「無過失」之心證，則被告之侵權責任即應
        成立，原告只負反證之責任，亦即原告只要能夠動搖法官得有被告醫療行為
        與病患損害之間「無困果關係」及其醫療行為「無過失」之心證，即為已足
        ，法官即應為被告敗訴之判決。
    (五)對於行政院衛生署醫事審議委員會所為鑑定意見之陳述：
    　1.原告並非先有頸椎退化性關節炎併發神經根病變，才到被告台大醫院治療，
        而係為了被告醫院拿掉鋼板，事後被告丁○○於八十二年十二月一日對原告
        所作的手術中，將原告第五、六和第六、七頸椎間的植骨及遺留的軟骨切除
        ，並在原告第五、六和第六、七頸椎間重新植骨，後經同年十二月十日之頸
        椎核磁共振追蹤檢查，發現此項手術過程竟遺留血塊在原告體內，被告雖於
        同年十二月十五日再度進行手術，但仍未將血塊清除，至今血塊仍遺在原告
        體內，此為本案最重要的問題點，非但未見被告加以釐清，反而大言不慚地
        誇說手術過程順利，實難令人信服。
      2.原告於桃園敏盛綜合醫院住院時，血壓雖曾有過高的現象，但不能因僅此一
        次記錄，即認定原告有高血壓病史，蓋影響血壓升高的原因有很多，原告在
        敏盛綜合醫院時，因面臨即將開刀的心理壓力，難免太過緊張，而導致血壓
        急速上升，亦不無可能，任何正常人均可能於面臨特殊情境下，使自己的血
        壓暫時超過正常值，且原告在台大醫院開刀前，並未服用任何降高血壓的藥
        物，行政院衛生署醫事審議委員僅以原告曾有此超過正常值的記錄，即認定
        原告於開刀前就有病史多年，實屬相當草率。
      3.原告於台大醫院手術前之血液檢查，飯前血糖為一二四mg/d1，僅稍稍超過
        正常值一一五mg/d1，就是因為被告對原告所作的手術過程中，將血塊遺留
        在原告體內，方使原告之血糖值日益升高，惡化成如今的糖尿病現象。
      4.三叉神經根在於顱腔內，神經根病變在頸脊椎腔內，兩者位置雖然不同，但
        不能因此即輕率認為兩者之間沒關係，原告被丁○○手術時，動到其他神經
        ，並且遺留血塊在體內，不僅影響到手術部位的神經，並且進而會惡化其他
        神經，因而原告之神經根發生病變及三叉神經根被破壞，其實歸根究底，均
        是被告在對原告施行手術的過程中有嚴重疏失，並且將血塊遺留在原告體內
        所促成，如此怎能說原告之身體權所以受損，與被告之手術完全無關呢？
      5.綜右所述，，在正常情況下，有誰可以容忍在接受醫院之手術後，發現體內
        竟殘留有血塊之情形？體內有血塊時，難道不會對身體的其他部位造成不利
        的影響？難道不會惡化病人的體質？被告丁○○於對被告進行最後一次手術
        後，仍未把血塊完全清除，亦未再拍攝任何磁共振造影片追蹤檢查，豈能謂
        無任何疏失之處？
      6.行政院衛生署醫事審議委員會之鑑定意見內僅提出原告在桃園敏盛綜合醫院
        之血壓值記錄，而未提出原告在桃園敏盛綜合醫院之血糖值記錄，其鑑定意
        見內僅提出原告在台大醫院手術前之血糖值記錄，未同時提出原告在台大醫
        院手術前之血壓值記錄，先後兩個醫院所提出之血壓及血糖值記錄之對照，
        明白顯示行政院衛生署醫事審議委員會只提出對於被告丁○○有利之記錄，
        對被告丁○○不利之部分，一句話也沒交代，其鑑定意定，明顯偏頗被告丁
        ○○，實在令人難以苟同。且原告之高血壓病歷係於八十八年三月併發，並
        接受台大醫院之治療；糖尿病之病歷係於八十五併發，並於八十六年三月始
        接受台大醫院之治療。
      7.行政院衛生署醫事審議委員會之鑑定意見僅供法官參考，對法官並沒有拘束
        力，本案行政院衛生署醫事審議委員會之鑑定意見雖然認為被告丁○○無過
        失，但被告之手術行為造成血塊殘留在原告體內，並進而使原告永遠殘障（
        身心殘障鑑定表載明不需要後續鑑定，診斷記載：頸髓損傷合併四肢輕癱，
        無法走遠路，日常生活大部分可自理，），可見被告對原告頸部開刀之行為
        與原告頸髓損傷合併四肢輕癱，有因果關係。
    (六)對被告抗辯所為之陳述
      1.被告答辯「侵權行為請求權已罹於時效而消滅」，實則原告係於八十七年六
        月五日在被告台大醫院復健科張權維醫師對原告所作的肌電圖顯示，方才得
        知其損害及賠償義務人，而依民法第一九七條第一項之規定，請求權時效的
        起算點為「自請求權人知有損害及賠償義務人時起」，二年間不行使而消滅
        ，故原告於八十八年六月開始為本件請求，其請求權並未罹於時效。
      2.被告答辯「原告早因慢性頸脊症，在其他醫院施行手術並行鋼板固定術，後
        因症狀惡化，於八十二年十一月間至被告醫院求診，要求被告台大醫院進一
        步治療」，實則原告並非因為症狀惡化而去被告醫院求診，而僅係為了去被
        告台大醫院拿掉鋼板。
      3.被告答辯「手術後當然疼痛，尤其原告施行手術時間較長，手術後之疼痛難
        免」，實則手術後當然會疼痛，乃是一般人之經驗常識，問題關鍵在疼痛程
        度之大小，如果在一般正常人可以預期合理接受的範圍內，當無疑義；若是
        嚴重至疼痛難耐，並已向醫師反應病況嚴重之程度，則手術過程是否發生問
        題，則不無疑問，然而被告丁○○卻視若無賭。
      4.被告答辯「手術後為防有神經腫脹或壓迫，乃進行探查手術，以確定有無壓
        迫現象」，實則係因為被告丁○○第一次手術時血塊清理不好，需要再手術
        一次清理血塊。
      5.被告答辯「原告於手術後病況已逐漸改善，四肢可活動自由而出院」，實則
        當下四肢可活動自由而出院並不能與手術成功劃上等號，並且原告出院是因
        為陳世翰醫師所逼，係出於不得已而離開醫院。
      6.被告答辯「原告此次手術為頸脊椎症之手術，與頭臉部之三叉神經無關，病
        人三叉神經病變，與手術完全兩回事」，實則原告於八十七年六月五日在被
        告台大醫院復健科由張權維醫師對原告所作之肌電圖顯示，張權維醫師對原
        告說三叉神經根係因手術頸部時被動到，但為時已晚，無法醫治。此不但造
        成原告臉麻痺、頭部昏頭轉向、全身麻痺、肌肉萎縮，並且每日必須服止痛
        藥。
      7.被告答辯「依行政院衛生署醫事審議委員會鑑定之結果，原告在手術前就有
        糖尿病及高血壓的病史，和醫師丁○○之醫療行為無關」，實則敏盛綜合醫
        院有關原告患有糖尿病、高血壓之病歷資料，係原告於手術後因身體不適，
        方於敏盛綜合醫院檢驗得知。並且，被告丁○○在對原告進行手術前，除了
        須具有病人及家屬之同意書外，理應對於原告之身體狀況，進行評估，如果
        原告當時即患有糖尿病、高血壓，不僅必須特別小心評估是否適合動手術處
        理，更須將情形告知原告，包括因此手術所可能帶來的危險性，豈料被告丁
        ○○居然違反此項告知說明義務在先，在對原告施行手術前，也未對原告身
        體進行任何檢驗評估，嗣後又辯稱原告在手術前即患有糖尿病、高血壓，此
        項推拖之詞，顯不足採。
    (七)原告所受損害包括：
      1.減少勞動能力：原告因被告手術不注意損壞三叉神經，自八十三年二月五日
        起至八十八年六月四日止，損失從事家庭美髮工作收入每月二萬五千元，計
        一百六十萬元及遲延利息。又從八十八年六月五日起至一百零一年四月十八
        日原告年滿六十五歲止，另按月給付原告退休前每月工作收入二萬五千元。
      2.增加生活需要：原告成為殘廢需受照顧，每月看護費需二萬五千元，自八十
        三月二月五日起至八十八年六月四日止，共計一百六十萬元及遲延利息，又
        至八十八年六月五日起至被告死亡止，應按月給付原告看護費二萬五千元。
    　3.撫慰金：原告因被告之共同過失致神經根病變，全身麻痺而殘廢，生不如死
        ，精神很痛苦，撫慰金請求二百萬元。
  三、證據：被告台大醫院診斷證明書二件、被告台大醫院神經傳導與肌電圖檢查報
      告一件、被告台大醫院費用收據十五件、殘障手冊二件、台中市西區身心障礙
      者鑑定表一件、台中縣理髮師審查合格證書一件、財團法人仁愛綜合醫院診斷
      證明書二件、行政院衛生署台中醫院醫療費用單據三十五件、財團法人仁愛綜
      合醫院醫療費用單據二十二件、台中博川醫院掛號費收據十五件、敏盛綜合醫
      院醫療費用收據二件、聯合報九十一年四月十五日第一版剪報一件（以上均影
      本），財團法人仁愛綜合醫院看病單正本五件。
乙、被告方面：
  一、聲明：如主文第一項所示，如受不利益之判決，願供擔保聲請宣告免為假執行
      。
  二、陳述：
    (一)因侵權行為所生之損害賠償請求權，自請求權人知有損害及賠償義務人時起，
      二年間不行使而消滅，民法第一百九十七條第一項定有明文。原告係依據侵權
      行為法律關係請求損害賠償，自有上開時效規定之適用，而依原告主張，其係
      於八十二年十一月及十二月間由被告丁○○施行手術，因手術有疏失造成其高
      血壓、糖尿病云云，原告竟遲至八十八年六月間始為本件請求，其請求權已罹
      於時效而消滅，其請求顯無理由。
  　(二)原告早因慢性頸脊椎症，在其他醫院施行手術並行鋼板固定術，後因症狀惡化
      於八十二年十一月間至被告醫院求診，要求被告醫院進一步治療，經被告醫院
      脊椎掃瞄檢查，發現有骨刺壓迫神經，經徵得病人及家屬之同意，於八十二年
      十二月一日進行手術。此種手術必須先移除固定鋼板，並於移除固定鋼板後，
      發現有明顯的陳舊瘢痕組織沾粘，必須先行處理，然後才能進行骨刺減壓，再
      行骨融合手術故所進行者乃多重步驟手術，當然需要較長之手術時間。而手術
      後醫師，都在恢復室觀察病人，直至生命徵象穩定才送回病房，並非要等到送
      回病房才看病人。以上足以證明，病人已有神經病變，才須要在其他醫院施行
      手術並行鋼板固定術，病人要求移除固定鋼板等行為，當然是一種手術，而且
      此手術比沒有開過刀或沒有固定鋼板更困難，原告稱拿鋼板非手術，與事實不
      符。
    (三)手術後當然疼痛，尤其原告施行手術時間較長，手術後之疼痛難免，且手術後
      病人都在恢復室，經醫師觀察病情穩定後才送回病房，原告指稱被告醫師手術
      後未到病房云云，與事實不符。由於移除鋼板再行骨刺減壓及骨融合手術相當
      耗時且困難，手術後為防有神經腫脹或壓迫，乃進行探查手術，以確定有無壓
      迫現象，此乃正當之醫療措施，又原告於手術後病況已逐漸改善，四肢可活動
      自由而出院並繼續門診藥物治療，足證被告並無任何醫療行為之疏失。
    (四)原告主張被告丁○○醫師於手術時，傷到原告三叉神經，致其變成殘廢乙節，
      與事實不符。被告係為原告施行頸脊椎症之手術與頭臉部之三叉神經無關。
      三叉神經根在顱內腔內，神經根病變在頸脊椎腔內，被告並非替原告進行顱內
      腔之手術，不可能傷到其三叉神經，原告該項主張與事實不符。
    (五)原告主張因被告醫療行為導致其頸椎退化性關節炎併發神經根病變，顯有倒果
      為因為謬誤。按原告係先有頸椎退化性關節炎併發神經根病變才需要醫療含手
      術，不是因醫療含手術才導致頸椎退化性關節炎併發神經根病變。病患先患有
      頸椎退化性關節炎併發神經根病變之依據，為術前頸椎Ｘ光檢查，頸椎磁共振
      掃描及臨床病徵，頸椎Ｘ光檢查可看到骨刺的增生，頸椎磁共振掃描可看到脊
      椎腔因骨刺而狹窄的情況，臨床病徵表示神經根有病變，此病變是因脊椎腔狹
      窄，神經根受壓迫所致，原告上開主張顯有邏輯違法之謬誤。
    (六)所謂頸脊椎症，係指頸脊椎間軟骨變形退化，引起神經根病變及脊髓病變，故
      神經根病變或脊髓病變均係頸脊椎症之症狀之一，頸脊椎症為一種退化性病症
      ，不論是給予藥物或手術治療，主要在防止病情惡化或延緩其惡化之時間，不
      可能使其回復年輕時之狀態，更不可能一經手術治療，其頸脊椎症立即治癒消
      失。原告所提台大醫院八十八年四月十三日出具之診斷證明書記載頸椎退化性
      關節炎併神經根病變，適足以證明原告患有頸脊椎症。原告誤以為頸脊椎症一
      經手術即可治癒，對醫療結果懷有不切實際之期待，實乃訴訟之主因，並非被
      告有何醫療疏失。
    (七)原告主張其手術後仍留有血塊在頸椎內，造成其身體之傷害云云，亦與事實不
      符。本件原告於八十一年十二月一日施行植骨切除骨刺減壓及重新植骨等手術
      後，於十二月十日做手術後頸椎核磁共振追蹤檢查，發現在第五六和第六七頸
      椎處有高密度影像，懷疑為血腫，為防神經腫脹或壓迫，乃進行探查手術，以
      確定有無壓迫現象，此乃正當之醫療措施。前項探查結果，發現有少量血腫，
      對於脊髓神經沒有壓迫現象，乃摘除血腫，傷口縫合過程順利。又一般手術後
      均會發生少許之血漬，該項血漬三星期內即會自動消失，原告主張被告手術後
      ，竟遺留血塊在原告體內云云，亦顯與事實不符，且倘若手術後，仍留有血塊
      在原告體內致對原告身體產生嚴重後果，何以原告嗣後至仁愛醫院手術，醫師
      均未做處理，而原告提出之仁愛醫院診斷證明書均無此項診斷之記載，足證原
      告主張純屬臆測，顯與事實不符。
    (八)又頸椎骨刺或頸脊椎症並非高血壓或糖尿病之病因，
      1.依載東原博士（原台大醫院院長）所著糖尿病講座記載，糖尿病是指「排泄
        多量有甜味的尿液」，糖尿病患者，由於利用葡萄糖的身體機能發生障礙，
        因此葡萄糖滯積在血液裡面，結果不得不勞動腎臟把這些糖份經由小便排出
        體外，又利用葡萄糖能力的減退，主要原因在於代謝醣類所必需的荷爾蒙－
        胰島素在體內分泌不足，分泌時間不正常或胰島素主要作用器官像肝臟、肌
        肉及脂肪組織上的細胞表面胰島素接收器減少所促成。換句話說，由以上的
        種種情形，使得胰島素和細胞上的胰島素接收器的結合減少，無法推動其正
        常之功能，除了醣代謝阻礙外，蛋白質及脂肪分解速度顯著增加，於是造成
        身體極端虧之現象，可見糖尿病之病因係胰島素之分泌或接收失調所致，頸
        椎骨刺或頸脊椎症並非高血壓或糖尿病之病因。
      2.又依丁予安教授著臨床高血壓學記載常見之高血壓原因與分類如下
　　　收縮性高血壓，包括心輸出量增加「主動脈瓣逆流（Aortic
          regurgitation）、甲狀腺毒症（Thyrotoxicosis）、發燒、動靜脈廔管
          、開發性動脈導管（Patent ductus arteriosus）、Paget氏症、維他命
          B1缺乏（Beri Beri）」以及主動脈的變硬及彈性變差（動脈硬化）
        收縮性與舒張性高血壓，包括原發性高血壓，次發性高血壓「腎臟部分：
          (1)腎實質疾病、I急性與慢性腎絲球腎炎、II多囊腎（Polycystic
          disease）、III慢性腎盂腎炎（Chronic Pyelonephritis）、Ⅳ糖尿病性
          腎病變、Ⅴ結締組織疾病（polyarteritis nodosa），SLE或全身性硬皮
          症（stemic seleroderma）(2)腎血管疾病(3)產生腎素（Renin）之腫瘤。
          內分泌部分：(1)口服避孕藥、(2)肢端肥大症（Acromegaly）、(3)腎上腺疾
          病包括ICushing氏症、II高醛固酮血症（Primary aldosteronism）、III
          先天性腎上腺增生（Congenital adrenal hyperplasia）、Ⅳ嗜鉻細胞瘤
          （pheochromocytoma）、Ⅴ甲狀腺功能異常（hypothyroidism，
          hyperthyroidism）；神經性部分：(1)顱內壓升高、(2)心因性、(3)咯紫
          質沈著症（Acute porphyria）、(4)鉛中毒；其它部分：(1)主動脈窄曲（
          Coarctation of aorta）、(2)酒精與藥物（如類固醇）、(3)懷孕及妊娠毒
          血症（Toxemia of pregnancy）、(4)高血鈣症、(5)血管內血量增加（如
          Polycythemia vera）。
        由該文獻報告，亦足以說明高血壓或糖尿病從未列頸椎骨刺或頸脊椎症為病
        因。頸脊椎症之手術不可能引起高血壓症或糖尿病，如上所述，糖尿病係因
        胰島素分泌或吸收失調所致，而高血壓症，不論係收縮性高血壓或收縮性與
        舒張性高血壓，其病因亦均與頸脊椎症無關，足證頸脊淮症與高血壓或糖尿
        病乃各自獨立之疾病，兩者並無任何關連，就如同胃瘍與高血壓或糖尿病
        係互不相干之疾病一樣，不會因為胃瘍引起高血壓或糖尿病，亦不會因為
        高血壓或糖尿病引起胃瘍，故頸脊椎症之手術不可能引起糖尿病或高血壓
        。文獻上從未將頸脊椎症之手術列為高血壓症或糖尿病之原因，原因在此。
        行政院衛生署醫事審議委員會之鑑定報告之鑑定意見亦認為醫師丁○○之醫
        療行為含手術，亦不會導致原告上述疾病。原告主張因被告手術引起其高血
        壓與糖尿病顯有誤會。
    (九)要之，頸脊椎症為一種退化性病症，就像一部久用之汽車或馬達，使用三、四
　　　十年必定有毛病，雖然給以修補，仍不可能回復到全新的狀況。同樣的，頸脊
　　　椎症經治療不論是藥物或手術，主要預防其惡化或維持其穩定性，並無法使其
　　　回復到年輕時之狀況，此有施純仁教授主編頸脊椎病變治療後之結果與比較在
　　　佐，又本件原告經醫治後，已能自由行動，可見手術成功，否則，在當時如果
　　　沒有手術治療，可能現已成癱瘓。原告將糖尿病、高血壓，甚至手術數年後發
　　　生之一些病症，全歸咎於被告之手術，顯無理由。
  三、證據：提出戴東原博士著「糖尿病講座」第十頁、第十三頁影本，丁予安教授
      著臨床高血壓學節錄影本，施純仁教授主編頸椎髓病變各種治療方式之結果與
      比較（腦神經外科學第二七八、二七九頁）影本。
丙、本院依職權調閱原告在被告台大醫院、財團法人仁愛綜合醫院以及敏盛醫院就診
    病歷，並請行政院衛生署就前開病歷鑑定。
        理      由
一、原告主張：被告丁○○於八十二年十二月間在被告台大醫院為其動頸脊椎手術有
    過失，遺留血塊、損及神經，致原告成殘且引發高血壓及糖尿病，請求被告丁○
    ○賠償五百二十一萬六千三百八十一元，及自八十三年二月六日起至清償日止按
    年息百分之五計算之利息，並自八十八年六月五日起至一百零一年四月十八日原
    告年滿六十五歲止按月給付原告二萬五千元，及自八十八年六月五日起至原告死
    亡止按月給付原告二萬五千元，又請求被告台大醫院即被告丁○○之僱用人負連
    帶賠償責任等語，被告除就被告丁○○曾於八十二年十二月間為原告施行頸椎手
    術，原告於八十八年五月五日鑑定為輕度肢障，目前有高血壓及糖尿病等情，不
    為爭執外，餘則否認之。被告並辯稱：原告請求權時效已完成，原告之損害並非
    所述原因造成等語。
二、按「損害賠償之債，以有損害之發生及有責任原因之事實，並二者之間有相當因
    果關係為其成立要件。」、「過失責任之有無，應以行為人之懈怠或疏虞與結果
    之發生，有無相當因果關係為斷，所謂相當因果關係，即以所生之結果觀察，認
    為確因某項因素而惹起，又從因素觀察，認為足以發生此項結果，始克當之。」
    ，最高法院分別著有三十年上字第一八號判例及五十八年台上字第四０四號判例
    可資參照。原告既主張：其因被告丁○○於八十二年十二月一日及十五日手術時
    有過失，遺留血塊、損及神經，致成殘障並引發高血壓、糖尿病等語，則應先探
    究原告所主張之損害情形是否確實存在，及該損害結果是否確肇因於系爭手術；
    再由系爭手術觀察是否足以發生原告所主張之損害。
三、原告雖提出殘障手冊、台中市西區身心障礙者鑑定表、八十八年十二月二十七日
    台中仁愛綜合醫院拍攝之磁共振造影片、八十七年六月五日被告台大醫院復健部
    神經傳導與肌電圖之檢查報告、被告台大醫院與訴外人財團法人仁愛綜合醫院之
    診斷證明，以證明被告丁○○於八十二年十二月一日手術後，遺留血塊於原告體
    內，同年月十五日再次手術後，仍未將血塊完全清除，直至八十八年十二月二十
    七日該血塊仍存在於原告體內，傷及原告之頸部神經根及三叉神經根，致原告終
    身殘障等語，且卷附八十七年七月二十四日殘障手冊固記載原告輕度肢障，卷附
    八十八年五月五日台中市西區身心障礙者鑑定表亦記載原告「頸髓損傷合併四肢
    輕癱」等語，另卷附被告台大醫院八十八年四月十三日診斷證明書記載原告有「
    糖尿病、高血壓、頸椎退化性關節炎併發神經根病變」等疾病，卷附財團法人仁
    愛綜合醫院八十九年一月二十八日診斷證明書記載原告有「糖尿病性神經病變併
    疼痛、頸椎退化性關節炎」等疾病，卷附財團法人仁愛綜合醫院九十一年六月二
    十四日診斷證明記載原告有「頸椎狹窄併脊髓神經病變」等疾病，惟查：
    (一)縱依原告主張，本件應由被告就侵權行為損害賠償之消極要件即「過失」、「
      因果關係」不存在舉證，然原告仍需證明所主張之「損害」情形存在。而原告
      雖一再主張：被告丁○○因手術過失而於原告體內遺留血塊、損及神經等語，
      並舉其於八十八年十二月二十七日台中仁愛綜合醫院拍攝之磁共振造影片為證
      ，陳稱：由磁共振造影片可發現該血塊等語，卻未主張該磁共振造影片中何處
      顯示有血塊，且原告所提前開財團法人仁愛綜合醫院診斷證明書之記載中，均
      無原告所述血塊之記載。故原告所主張：因被告丁○○於原告體內遺留血塊，
      致原告產生糖尿病、高血壓、頸椎退化性關節炎併發神經根病變等損害情形，
      已難遽予採信。
    (二)再者，卷附行政院衛生署醫事審議委員會編號八九二三七號鑑定書之案情概要
      所載：原告係於八十一年十一月十七日，因上背痛及頭痛於桃園敏盛綜合醫院
      住院治療，在頸椎退行性關節炎的診斷下，於十一月二十日接受頸椎第五、六
      各六、七節間盤切除術，casper plate椎體固定術和腸骨植骨術，並於十一月
      二十八日出院，八十二年十一月三日因左側上下肢酸麻，在頸椎退行性關節手
      術後症狀再發的診斷下，於台大醫院神經外科求診，由被告丁○○診治等情，
      與卷附原告於桃園敏盛綜合醫院及被告台大醫院就診之病歷相符，原告亦未爭
      執，故應認前開鑑定書鑑定意見認：原告是先有頸椎退化性關節炎併發神經根
      病變，才需要至被告台大醫院處接受醫療、手術等語，並非無據。則原告「頸
      髓損傷合併四肢輕癱」之肢障結果是否確因被告丁○○之手術而引起，非無疑
      問。
    (三)次按「頸椎退化性關節病變雖為一無法避免的自然演變，但產生神經根病或脊
      髓病變者僅為少數病人。對於大部分僅為頸部疼痛，或延伸到肩部、肩胛部、
      後枕部、上臂疼痛之病人，以頸圈外固定加上藥物治療均可使病情改善。對神
      經根病變之保守療法效果亦佳，平均百分七十五的病人可獲得症狀之改善。如
      經保守療法失敗，或求診時已有相當嚴重之神經功能障礙者，則採手術治療手
      術治療。則平均百分之八十五可有明顯之進步。」，有被告所提出施純仁教授
      主編「頸椎髓病變各種治療方式之結果與比較（腦神經外科學第二七八、二七
      九頁）」影本在卷足憑，原告對此亦不爭執。可知「頸椎退化性關節病變」為
      自然演變，經手術治療僅有百分之七十五至八十五可改善症狀，非可完全治癒
      ，且至少有百分之十五可能無法改善。則原告既是先有頸椎退化性關節炎併發
      神經根病變，方由被告丁○○施行頸椎手術，其症狀即僅能獲得改善，非可治
      癒，且仍會因自然演變而繼續退化。故原告於八十二年十二月間手術後，至八
      十八年五月五日經身心障礙鑑定時，雖確定為「頸髓損傷合併四肢輕癱」，亦
      難認係被告丁○○之手術所致。
    (四)另系爭手術係於八十二年十二月間施行，而原告經鑑定為輕度肢障之日期為八
      十七年七月二十四日，另被告台大醫院復健部所為神經傳導與肌電圖檢查報告
      為八十七年六月五日、被告台大醫院載有「糖尿病、高血壓、頸椎退化性節炎
      併神經根病變」之診斷證明為八十八年四月十三日製作、財團法人仁愛綜合醫
      院之診斷證明更遲至八十九年一月二十八日及九十一年六月二十四日製作，故
      以時間之角度觀察，原告主張輕度肢障之結果於八十七年七月二十四日始確認
      ，而糖尿病、高血壓之疾病係於八十八年始發現，較之被告丁○○施行手術之
      時即八十二年十二月間，長達約五年。從而，原告雖主張被告丁○○手術之過
      失足以發生糖尿病、高血壓及輕度肢障之結果，然卻未於手術後短期內發生，
      即難遽謂兩者間有相當因果關係。
    (五)又依被告所提載東原博士（原台大醫院院長）所著糖尿病講座之記載，糖尿病
      之病因係胰島素之分泌或接收失調所致，並未記載頸椎骨刺或頸脊椎症為高血
      壓或糖尿病之病因；又依被告所提丁予安教授所著臨床高血壓學記載，高血壓
      未列頸椎骨刺或頸脊椎症為病因。原告對該等醫學文獻既不爭執，應認被告已
      舉證證明原告之頸椎病變與糖尿病或高血壓無因果關係。
四、綜上所述，原告無法證明其因被告丁○○手術後於原告體內留有血塊，損及神經
    致成肢障，並引發糖尿病、高血壓等情，被告又已舉證說明原告所患頸椎病症為
    自然演變，施行手術僅能改善症狀，無法治癒，及頸椎骨刺或頸脊椎症非糖尿病
    、高血壓之病因等情，且原告在接受被告丁○○手術前已患有頸椎退化性關節炎
    ，原告受鑑定為輕度肢障時，距手術時間已約五年，亦難認其肢障之結果為被告
    丁○○手術過失所致。故被告丁○○之手術與原告患有糖尿病、高血壓、頸椎退
    化性節炎併神經根病變，並無相當之因果關係。從而，原告依侵權行為法律關係
    ，請求被告連帶損害賠償，為無理由，應予駁回。
五、本件事證已臻明確，兩造其餘主張及舉證，核與判決結果不生影響，爰不一一論
    述，併此敘明。
六、據上論結，原告之訴為無理由，依民事訴訟法第七十八條，判決如主文。
中　　　華　　　民　　　國　　九十一　　年　　　八　　　月　　　十六　　日
　　　　　　　　　　　　　　　　　　　　　民事第二庭　法官　林玲玉
右為正本係照原本作成
如對本判決上訴，須於判決送達後廿日內向本院提出上訴狀
中　　　華　　　民　　　國　　九十一　　年　　　八　　　月　　　十六　　日
　　　　　　　　　　　　　　　　　　　　　　　　法院書記官　黃慧怡
